臺灣屏東地方法院民事判決　　　　　　　　　　　　　九十三年度訴字第五０七號
　　原　　　告　甲○○
　　訴訟代理人　黃吉雄律師
　　被　　　告　乙○○○○○○.
右當事人間請求清償債務事件，本院於民國九十四年二月十八日言詞辯論終結，判決
如左：
    主  　  文
被告應給付原告新台幣肆佰零陸萬壹仟捌佰伍拾元，及自民國九十三年八月二十一日
起至清償日止，按週年利率百分之五計算之利息。
訴訟費用由被告負擔。
本判決於原告以新台幣壹佰拾伍萬肆仟元供擔保後，得假執行；但被告如以新台幣
肆佰零陸萬壹仟捌佰伍拾元為原告預供擔保，得免為假執行。
    事實及理由
一、原告主張：被告於民國八十三年十月四日、八十三年十月二十九日、八十四年五
    月三十一日、八十四年十一月十日及八十五年三月一日，分別向伊借款新台幣（
    下同）一百萬元、九十萬元、一百二十萬元、一百萬元及九十萬元，合計五百萬
    元，並於八十五年三月四日提供其所有坐落屏東縣車城鄉○○段保力小段二一九
    ─二地號面積四○四九平方公尺及同小段二一九─三地號面積三二六七平方公尺
    土地所有權應有部分各一○五分之十六，為原告設定權利價值五百萬元之抵押權
    以為擔保，於同年月七日辦畢登記。詎於八十六年三月四日約定清償期限屆至後
    ，被告竟未依約清償，經伊聲請裁定拍賣抵押物，並聲請本院以九十二年度執字
    第一七九○一號查封、拍賣前揭兩筆抵押土地，以總價一百二十萬元拍定，扣除
    利息及費用，原本五百萬元僅受償九十三萬八千一百五十元，尚欠四百零六萬一
    千八百五十元未受清償，爰依消費借貸之法律關係，請求被告返還借款四百零六
    萬一千八百五十元，並加計法定遲延利息等情，並聲明：(一)被告應給付原告四百
    零六萬一千八百五十元，及自支付命令送達翌日（即九十三年八月二十一日）起
    至清償日止，按週年利率百分之五計算之利息。(二)原告願供擔保，請准宣告假執
    行。
二、被告則以：原告曾聲請本院以九十年度促字第一九四八○號對伊發支付命令，經
    伊於法定期間內提出異議，支付命令失其效力，嗣又聲請本院以九十一年度拍字
    第一二六六號裁定拍賣抵押物，並據以聲請強制執行，查封、拍賣伊所有前揭兩
    筆土地，復於強制執行程序終結後，聲請本院以九十三年度促字第一五八一二號
    對伊發支付命令。原告在前三次程序均係主張伊於八十五年三月四日一次向其借
    款五百萬元，惟於本件則主張伊係於八十三年十月四日至八十五年三月一日向其
    借款五次共五百萬元，其主張前後矛盾，顯係臨訟編造，原告雖另提出其母尤張
    卻妹之儲金簿及交易明細表為證，但無非張冠李戴，並無可採。又伊為向原告借
    款五百萬元，提供前揭兩筆土地為原告設定五百萬元之一般抵押權，詎嗣後原告
    竟未交付借款，且利用伊無力負擔訴訟費用以提起訴訟之機會，聲請裁定拍賣抵
    押物，強制執行伊所有前揭兩筆土地，以獲取不當利益。依民間抵押借款習慣，
    債權人必要求先設定抵押權，再貸與金錢，兩造非親非故，原告殊無在設定抵押
    權之前即貸與金錢予伊之理，原告主張其在設定抵押權之前即已貸款予伊，顯非
    屬實，則其於前開強制執行程序終結後，以債權未完全受清償為由，訴請伊返還
    借款並加計法定遲延利息，自非有理由等語，資為抗辯，並聲明：(一)原告之訴駁
    回。(二)如受不利之判決，被告願供擔保請准宣告免為假執行。
三、查被告於八十五年三月四日提供其所有坐落屏東縣車城鄉○○段保力小段二一九
    ─二地號面積四○四九平方公尺及同小段二一九─三地號面積三二六七平方公尺
    土地所有權應有部分各一○五分之十六，為原告設定五百萬元之一般抵押權，於
    同年月七日辦畢登記，嗣經原告聲請本院以九十一年度拍字第一二六六號裁定拍
    賣抵押物，並聲請本院以九十二年度一七九○一號強制執行，以總價一百二十萬
    元拍定，除利息及費用外，原告聲請強制執行之債權額五百萬元，僅受償九十三
    萬八千一百五十元，尚餘四百零六萬一千八百五十元未受清償等事實，為兩造所
    不爭執，並有抵押權設定契約書、本院九十一年度拍字第一二六六號民事裁定、
    臺灣高等法院高雄分院九十一年度抗字第一○○三號民事裁定及本院民事執行處
    強制執行金額計算書分配表各一件在卷可稽，復經調閱本院九十二年度執字第一
    七九○一號執行卷宗查明無誤，堪信為實在。
四、本件兩造之爭點為：被告是否確於八十三年十月四日至八十五年三月一日之間向
    原告借用五百萬元，並經原告交付借款？經查：
  (一)原告主張被告向伊借款，伊於八十三年十月四日提領以伊母尤張卻妹名義存放在
    屏東縣車城地區農會之○二四二八─三─○○○一號定期存款一百萬元，又於八
    十三年十月二十九日、八十四年五月三十一日及八十四年十一月十日，分別提領
    以尤張卻妹名義存放在車城郵局一八六一○四─九號帳戶之存款九十萬元、一百
    二十萬元及一百萬元，均於領款當日全數交付被告，再於八十五年三月一日提領
    以尤張卻妹名義存放在屏東縣車城地區農會之○二四二八─三─○○○三號定期
    存款一百萬元，並於當日交付原告九十萬元，合計被告共向伊借款五百萬元之事
    實，業據提出儲金簿一本及交易明細表二紙為證，並經證人即原告之妻丙○○到
    場證稱：「（問：被告有無向原告借錢？）有。」「（問：借錢的時間？）八十
    三年十月到八十五年三月間。」「（問：總共借款幾次？）五次。」「（問：被
    告為何會向原告借錢？）因為她認識我婆婆，彼此交情不錯，所以才向原告借錢
    ，在此之前被告就曾經多次向我婆婆借錢，金額都不大，而且有借有還信用不錯
    ，所以原告才會借錢給她。」「（問：被告借錢的原因？）她說是要投資在海外
    買賣原木。」「 (問：為何原告借給被告的金錢是從妳婆婆帳戶內提領？）錢是
    原告的，我婆婆怕原告亂花，所以就要求將錢存在她帳戶內。」「（問：被告向
    原告所借金額共五百萬元？）是的。」「（問：都是當天領錢之後即交付給被告
    ？）是的。」「 (問：只有八十五年三月一日領一百萬元但只借給被告九十萬元
    ，其餘都是全額借給被告？）是的。」「（問：原告如何交付借款給被告？）都
    是被告親自到我家來拿，由我或我婆婆交付現金給她。」「（問：貸款給被告的
    人是原告？）是的，被告也知道。」「（問：有無約定利息？）有，被告有付過
    七、次利息，每次二萬五千元，是一個月的利息。」等語。
  (二)被告以其所有坐落屏東縣車城鄉○○段保力小段二一九─二及二一九─三地號土
    地所有權應有部分各一○五分之十六，為原告設定五百萬元之一般抵押權，經被
    告聲請裁定拍賣抵押物及強制執行，以一百二十萬元拍定，並分配價款，已據前
    述，衡情被告於八十五年三月間設定抵押權予原告，倘未收到借款，豈有坐視抵
    押權登記繼續存在多年而不加爭執之理？又本院九十二年度執字第一七九○一號
    執行事件調卷拍賣前揭兩筆被告所有之土地，自送請鑑價起以迄分配案款止，均
    曾通知被告，被告亦自承確有收到本院民事執行處歷次通知，惟被告始終未曾提
    起債務人異議之訴、確認抵押債權不存在之訴或塗銷抵押權登記之訴，倘非其確
    有向原告借款未還之事實，該抵押債權確實存在，豈有為區區數萬元之訴訟費用
  　（按訴訟標的價額五百萬元，應繳之裁判費為五萬零五百元），而任令價值百萬
    餘元之土地被拍賣並分配價款之理？何況，被告如確無資力支出訴訟費用，尚得
    依民事訴訟法第一百零七條之規定聲請訴訟救助，並非無法提起訴訟以尋求救濟
    ？可見被告辯稱其設定抵押權予原告，未收到借款，抵押債權不存在云云，委無
    可採，證人丙○○雖係原告之妻，惟其所證並無偏袒，足以採信，從而原告之主
    張，自堪信為實在。又本件先有借款債權，再設定抵押權，正與抵押權之從屬性
    相符，且民間借款未有物保者比比皆是，即金融機構之信用貸款亦並無物保，則
    原告於貸款於被告之初，未有抵押權以為擔保，自不足反證其未貸款予被告。至
    原告先前聲請發支付命令及裁定拍賣抵押物時，所述其於八十五年三月四日貸與
    被告五百萬元，關於借款時間及借款次數，雖與事實有所參差，但此無非係因其
    陳述過於簡略所致，且自認經證明與事實不符者，尚且得以撤銷（參見民事訴訟
    法第二百七十九條），則原告既已舉證證明本件確實之借款時間及次數，自不能
    執其前此所為不精確之陳述，以推翻其在本件所主張之真實性。
五、綜上所述，被告向原告借款五百萬元，其清償期限於八十六年三月四日屆至，原
    告聲請拍賣抵押物強制執行之結果，原本僅受償九十三萬八千一百五十元，尚欠
    四百零六萬一千八百五十元未還，則原告依消費借貸之法律關係，請求被告返還
    原本四百零六萬一千八百五十元，並給付自九十三年八月二十一日（支付命令送
    達翌日）起至清償日止，按週年利率百分之五計算之法定遲延利息，即有理由，
    應予准許。
六、兩造各陳明願供擔保請准宣告假執行或免為假執行，經核均無不合，爰分別酌定
    相當之擔保金額，併准許之。
七、據上論結，本件原告之訴為有理由，依民事訴訟法第七十八條、第三百九十條第
    二項、第三百九十二條第二項，判決如主文。
中　　　華　　　民　　　國　　九十四　　年　　　二　　　月　　二十三　　日
                                       臺灣屏東地方法院民事第二庭
                                             法      官  春生
正本係照原本作成。
如對本判決上訴，須於判決送達後廿日內向本院提出上訴狀，其未表明上訴理由者，
應於提出上訴後二十日內向本院補提理由書狀（均須按他造當事人之人數附繕本）。
                                             法院書記官  洪榮華
中　　　華　　　民　　　國　　九十四　　年　　　二　　　月　　二十三　　日
